臺灣高等法院民事判決　　　　　　　　　 96年度上字第464號
上　訴　人　乙○○
被上訴人　　甲○○
訴訟代理人　魏順華律師
複代理人　　戴愛芬律師
上列當事人間請求不當得利事件，上訴人對於中華民國96年4月
27日臺灣新竹地方法院95年度訴字第819號第一審判決提起上訴
，並為訴之追加，經本院於96年8月1日言詞辯論終結，判決如下
：
    主  文
上訴及追加之訴均駁回。
第二審及追加之訴訴訟費用均由上訴人負擔。
    事實及理由
一、上訴人於原審依民法不當得利之法律關係請求被上訴人給付
    新台幣（下同）5,005,780 元及自93年2月2日起至清償日止
    ，按年息百分之五計算之利息。嗣於本審中追加預備訴之聲
    明請求被上訴人應將坐落於新竹市○○段246 地號土地面積
    3850.6平方公尺（下稱系爭土地）所有權全部移轉登記與上
    訴人，核其請求之基礎事實相同，依民事訴訟法第四百四十
    六條第一項但書、第二百五十五條第一項但書第二款之規定
    ，應予准許。
二、上訴人起訴主張：上訴人於民國（下同）44年1月間以5萬元
    向其叔公購得系爭土地，當時因上訴人無自耕農身分，遂信
    託登記於父親楊杉木名下，上訴人並於60年間付清5 萬元價
    金。詎74年間被上訴人之母湯彭秀英與上訴人兄弟楊炎煥等
    四人，共同利用保管楊杉木所有權狀之機會，擅自將系爭土
    地及另九筆土地移轉登記予被上訴人。而楊杉木88年間過世
    時，上訴人與其他兄弟楊炎煥等四人協議暫不分遺產，嗣上
    訴人母親於93年1月23日過世，93年2月2 日委請代書辦理遺
    產繼承登記時，上訴人方知系爭土地及另九筆土地已遭訴外
    人湯彭秀英等人移轉過戶。因此被上訴人就系爭土地之所有
    權登記為無法律上之原因，自應依不當得利法律關係，將相
    當於系爭土地之價額5,005,780 元本息返還給上訴人等語，
    爰依民法不當得利法律關係，求為命：被上訴人應給付上訴
    人5,005,780元，及自93年2月2 日起至清償日止，按年息5%
    計算之利息之判決。（原審為上訴人敗訴之判決，上訴人聲
    明不服）並上訴及追加聲明：(一)原判決廢棄。(二)被上訴人應
    給付上訴人5,005,780 元，及自93年2月2日起至清償日止，
    按年息5%計算之利息。(三)被上訴人應將系爭土地所有權全部
    移轉登記與上訴人。(四)願供擔保請准宣告假執行。
三、被上訴人則以：上訴人之父楊杉木與被上訴人之父湯世敦原
    屬舊識，74年間楊杉木之子楊清煥、楊清泉等人因公司經營
    不善，面臨倒閉，乃向被上訴人之母湯彭秀英借款，嗣後楊
    杉木同意以系爭土地及另九筆土地抵償債務，被上訴人係因
    抵償債務而受讓系爭土地，並無不當得利情事。又被上訴人
    係於75年1月30日受讓系爭土地之移轉登記，上訴人遲於95
    年12月9日始向原法院聲請核發支付命令，其請求權已罹於
    時效而消滅。另上訴人主張與楊杉木間對於系爭土地有信託
    關係，就此信託之事實應舉證證明。縱上訴人與楊杉木間對
    於系爭土地確有信託關係，而楊杉木違反信託約定擅將系爭
    土地抵償債務，亦是上訴人得以楊杉木違反信託約定而向楊
    杉木之其他繼承人主張損害賠償之問題，楊杉木對系爭土地
    處分之過戶行為不受影響等語，資為抗辯。並答辯聲明：上
    訴駁回。
四、上訴人主張系爭土地原登記於上訴人父親楊杉木名下，嗣於
    75年1 月30日移轉登記為被上訴人所有之事實，業據提出土
    地登記謄本為證，且為被上訴人所不爭執，堪信為真正。上
    訴人又主張系爭土地為其於44年1月間以5萬元向其叔公所購
    ，因欠缺自耕農身分，遂信託登記在上訴人之父楊杉木名下
    ，被上訴人之母湯彭秀英與上訴人兄弟楊炎煥等四人，共同
    利用保管楊杉木所有權狀之機會，擅自將系爭土地移轉登記
    予被上訴人，致上訴人受有損害，被上訴人自應依不當得利
    法律關係，將相當於系爭土地之價額5,005,780 元本息返還
    給上訴人，如認依不當得利返還請求權應返還之利益非系爭
    土地之價額，則請求被上訴人將系爭土地所有權全部移轉登
    記與上訴人等語，惟為被上訴人所否認，並以上述情詞置辯
    。故本件兩造爭執之點在於：上訴人與其父楊杉木間有無就
    系爭土地訂立信託契約？被上訴人取得系爭土地有無不當得
    利？茲分述如下。
五、上訴人與其父楊杉木間有無就系爭土地訂立信託契約？
  (一)按當事人主張有利於己之事實者，就其事實有舉證之責任，
    民事訴訟法第277 條定有明文。本件上訴人主張系爭土地為
    其於44年1月間以5萬元向其叔公所購，因欠缺自耕農身分，
    遂信託登記在上訴人之父楊杉木名下云云，為被上訴人所否
    認，依民事訴訟法277 條規定，上訴人自應就此有利於己之
    事實，負舉證之責任。
  (二)上訴人雖提出抬頭為「益進被服廠有限公司」用紙二張，然
    該二張用紙其中一張係60年10月3 日楊杉木與上訴人（原名
    楊清漢）訂立債權債務契約，其上記載：「所有楊杉木對外
    所負債務…由本日起全部移由上訴人個人負責，爾後如有任
    何糾紛，均由上訴人負起責任，和楊杉木無關。」；另一張
    則載明為借款一覽表，並記載甚多借主之姓名、借款金額、
    何時借貸與利率若干。惟查上開二張用紙上未有任何隻字片
    語提及系爭土地，遑論信託登記之情事，且觀諸其上文義，
    均屬上訴人60年10月間承擔其父負債之範疇，而與上訴人所
    主張於44年1 月信託系爭土地予父親一事無關，自無從單憑
    該二張文件即為有利於上訴人之認定。
  (三)上訴人為33年出生，有戶役政個人基本資料查詢表可憑，依
    此計算，44年1 月時上訴人年方11歲，尚為少年時期，如何
    有資力購買系爭土地，已有疑異。且上訴人雖主張其向叔公
    祖購買系爭土地之5萬元價金於60 年間始付清云云，惟又稱
    不知其叔公祖之名字，亦無法提出系爭土地之所有權登記為
    其叔公祖名下之證明文件，再參以新竹市地政事務所96 年3
    月23日函所附之系爭土地重測前登記簿謄本、光復後舊簿所
    示，系爭土地重測前地號為新竹縣香山鄉○○段1087-5地號
    ，45年1月3日首次登記時為國有土地，59年間進行承領程序
    ，迄69年2月2日始因楊杉木繳清地價而移轉為楊杉木所有。
    故在44年1 月時，系爭土地尚未登記而不存在，上訴人如何
    購買系爭土地？且系爭土地原係國有土地，嗣由上訴人之父
    承領，其間並無第三人取得系爭土地所有權，上訴人如何向
    第三人購買系爭土地？是以，無論從土地出賣人或楊杉木受
    登記之時點而論，俱與上訴人主張不同，上訴人之主張，顯
    無可採。
  (四)依卷附臺灣新竹地方法院檢察署83年偵字第7844號不起訴處
    分書所載，楊杉木於83年間曾自行向檢察機關自首，自首意
    旨均稱系爭土地及另9筆土地原本為伊所有，卻未提及系爭
    土地是信託財產。倘依上訴人主張，系爭土地為上訴人信託
    予楊杉木之信託財產，且60年10月間上訴人業已承擔楊杉木
    對外鉅額債務，衡情，楊杉木在兒子幫忙甚多之情形下，應
    不可能於83年間還將非其真正所有之土地，對偵查機關謊稱
    為其所有，然楊杉木卻於自首時供稱明確，顯然楊杉木主觀
    上認為系爭土地在被上訴人受移轉登記前，屬於其個人真正
    所有之財產，尚非信託財產，益徵上訴人之主張，並不可採
    。
  (五)上訴人雖又提出諸多存證信函、調解委員會通知、調解不成
    立證明書、不起訴處分書等，但存證信函皆為上訴人所發，
    尚無從為有利上訴人之證明，而調解通知或不成立證明書，
    與本件待證事項亦無直接關聯，不起訴處分書則載明上訴人
    所提偽造文書告訴一事，已因追訴權時效完成不得再行追訴
    ，亦無法證明上訴人所陳為實在。
  (六)上訴人另聲請傳訊系爭土地附近之地主，用欲佐證其曾有圍
    地之事實，但縱令上訴人因海埔地因素，曾將系爭土地圈圍
    起來，似有利用土地或整地之事實，但圈圍使用土地與購買
    土地所有權乃屬二事，其中亦無必然性關聯，自不得以有圍
    地行為逕自推認系爭土地確為上訴人44年1 月間所購，此部
    分傳訊證人之聲請，尚無必要。
  (七)綜上，上訴人主張系爭土地為其所購，信託登記在楊杉木名
    下云云，並無可採。
六、被上訴人取得系爭土地有無不當得利？
  (一)按無法律上之原因而受利益，致他人受損害者，應返還其利
    益，民法第179 條前段定有明文，故不當得利須以無法律上
    之原因而受利益，致他人受損害為其成立要件。本件上訴人
    主張系爭土地遭湯彭秀英等人擅自過戶至被上訴人名下，被
    上訴人為無法律上之原因而受有利益，致其受損害云云，為
    被上訴人所否認，上訴人即應就此有利於己之事實，負舉證
    責任。
  (二)經查上訴人之父楊杉木於83年間向臺灣新竹地方法院檢察署
    檢察官自首，於偵查中供稱系爭土地及其他九筆土地原為其
    所有，因其子女經商而積欠被上訴人母親彭秀英錢財，被上
    訴人即表示將該等土地交由其保管，嗣於74年12月14日卻將
    該等土地擅自過戶等語，經檢察官傳喚證人即代書吳國書證
    稱：該10筆土地過戶給被上訴人之事，當時是約在律師處，
    楊杉木及其子有交印鑑章及所有權狀給伊俾便辦理過戶，雙
    方約定由楊杉木將土地移轉登記給甲○○等語；楊杉木之子
    即證人楊清地及楊清泉亦分別證稱：伊兄楊炎煥、楊清泉因
    開公司要週轉金乃向湯彭秀英借了1,600多萬元，… ；67年
    間伊有透過其父楊杉木向湯世敦借款，陸陸續續借了1 千63
    0多萬元皆未償還，後來湯彭秀英又拿出590多萬元來接管伊
    之公司，總計伊欠湯家為2千220多萬元等語。足證楊杉木因
    其子楊清泉等人，迄74年年底為止已陸續向被上訴人父母借
    款二千二百多萬元，雙方因而約定以楊杉木所有之10筆土地
    （按：含系爭土地）抵償債務，並由吳國書代書負責辦理過
    戶手續，為不爭之事實，則被上訴人因此而取得系爭土地，
    即非無法律上之原因而受利益，臺灣新竹地方法院檢察署83
    年偵字第7844號不起訴處分書，亦同此認定。故被上訴人辯
    稱其取得系爭土地並無不當得利等語，應可採信。
  (三)次查，上訴人未能舉證證明系爭土地為其所有，亦未舉證證
    明系爭土地登記為楊杉木名義係受上訴人信託所為，已如上
    述，是以上訴人非系爭土地之所有權人，堪以認定，故不論
    被上訴人取得系爭土地有無法律上之原因而受有利益，上訴
    人均無損害之可言。從而上訴人主張被上訴人取得系爭土地
    有不當得利云云，並無可採。
七、綜上所述，上訴人主張系爭土地為其所購，信託登記在楊杉
    木名下，遭湯彭秀英等人擅自過戶予被上訴人等情，均不可
    採，被上訴人抗辯其受讓系爭土地有法律上之原因，尚屬可
    信。從而，上訴人依不當得利之法律關係，請求被上訴人給
    付5,005,780元，及自93年2月2日起至清償日止，按年息 5%
    計算之利息，及追加預備之訴請求被上訴人將系爭土地所有
    權全部移轉登記與上訴人，均無理由。原審為上訴人敗訴之
    判決，並無違誤。上訴意旨指摘原判決不當，求予廢棄改判
    ，為無理由，應予駁回。至於上訴人於本院追加之訴及假執
    行之聲請，亦無理由，應予駁回。
八、本件論證已臻明確，兩造其餘攻擊、防禦方法及證據，經斟
    酌後認為與本判決結果不生影響，爰不一一論述，附此敘明
九、據上論結，本件上訴及追加之訴均無理由，爰判決如主文。
中　　華　　民　　國　　96　　年　　8 　　月　　15　　日
　　　　　  　　　　民事第十二庭
                      　審判長法　官　張宗權
　　　　　　　　　　          法　官　王麗莉
　　　　　　　　　　          法　官　蕭艿菁
正本係照原本作成。
如不服本判決，應於收受送達後20日內向本院提出上訴書狀，其
未表明上訴理由者，應於提出上訴後20日內向本院補提理由書狀
（均須按他造當事人之人數附繕本）上訴時應提出委任律師或具
有律師資格之人之委任狀；委任有律師資格者，另應附具律師資
格證書及釋明委任人與受任人有民事訴訟法第466條之1第1項但
書或第2項（詳附註）所定關係之釋明文書影本。
中　　華　　民　　國　　96　　年　　8 　　月　　15　　日
　　　　　　　　　　　　　　　書記官　王秀雲
附註：
民事訴訟法第466條之1（第1項、第2項）：
對於第二審判決上訴，上訴人應委任律師為訴訟代理人。但上訴
人或其他法定代理人具有律師資格者，不在此限。
上訴人之配偶、三親等內之血親、二親等內之姻親，或上訴人為
法人、中央或地方機關時，其所屬專任人員具有律師資格並經法
院認為適當者，亦得為第三審訴訟代理人。
